臺灣屏東地方法院刑事判決　　　　　　　　96年度訴字第71號
公　訴　人　臺灣屏東地方法院檢察署檢察官
被　　　告　丙○○
指定辯護人　李偉如律師
被　　　告　丁○○
指定辯護人　本院公設辯護人乙○○
上列被告因強盜案件，經檢察官提起公訴（95年度偵字第7395號
），本院判決如下：
    主  文
丙○○、丁○○共同意圖為自己不法之所有，以恐嚇使人將本人
之物交付，各處有期徒刑壹年拾月；扣案之西瓜刀壹把沒收。
    事  實
一、丙○○與丁○○於民國95年12月10日近中午時分，在丁○○
    位於屏東縣內埔鄉○○村○○路168 號住處內飲用保力達及
    啤酒後，欲共同前往萬巒友人家，而由丙○○駕駛其所有車
    牌號碼OV－9217號自用小貨車搭載丁○○，於同日14時30分
    許，行駛至屏東縣內埔鄉○○村○○路時，適有甲○○駕駛
    車牌X4－669 號聯結車行經該路段，因閃避同方向行走之機
    車而向左逼近丙○○所駕駛之自小貨車，險生擦撞，致丙○○心生不滿，並仗勢酒意，乃超車至甲○○駕駛之聯結車前
    方將甲○○攔下，丙○○旋下車走近甲○○所駕之聯結車駕
    駛座旁，並打開聯結車之車門要求甲○○下車，惟為甲○○
    拒絕下車，竟意圖為自己不法之所有，基於恐嚇取財之犯意
    ，伸手拉甲○○之手欲拉其下車，因甲○○緊握方向盤而未
    果，丙○○復出聲：「你開這種車很行」並要求被告拿出新
    臺幣（下同）300 元作為賠償，甲○○因而心生畏懼正欲拿
    錢出來時，在車上之丁○○萌生與丙○○共同恐嚇取財之犯
    意聯絡，為壯大丙○○之聲勢，持其所有之西瓜刀1 把下車
    ，甲○○隨即取出1100元（千元及百元紙鈔各1 張），丙○○命丁○○取錢，丁○○於取走1000元後，復作勢要砍狀，
    並怒斥甲○○「不知死活」等語，二人旋即駕車離去，復以
    上開贓款購買酒、菸及檳榔。嗣因甲○○記下丙○○所駕之
    自小貨車車號後，報警處理，迨於同日19時為警循線查獲，
    並扣得丁○○所有之西瓜刀1 把及花用所餘之700 元（已發
    還與被害人甲○○）。
二、案經屏東縣警察局內埔分局報告臺灣屏東地方法院檢察署檢
    察官偵查起訴。
    理  由
壹、關於證據能力之認定
一、被告以外之人（包括證人、鑑定人、告訴人、被害人及共同
    被告等）於檢察事務官、司法警察官或司法警察調查中所為
    之陳述，與審判中不符時，其先前之陳述具有較可信之特別
    情況，且為證明犯罪事實存否所必要者，得為證據，刑事訴
    訟法第159 條之2 定有明文。查(1)證人即被害人甲○○於警
    詢中之供述，其時間點距離案發時間較為接近，記憶應較為
    清晰，且上開證人與被告二人均無嫌隙及無利害關係，對於
    指認何人分別為恐嚇及拿取財物等情，雖於司法警察局調查
    時所為之陳述與審判中略有不符，惟觀諸證人甲○○並未提
    及於警詢中之供述並非出於其自由意思，故是本院審酌證人
    甲○○上開警詢筆錄作成時，較無人情施壓或干擾，亦無不
    當取供之情形，且渠等上開證人之陳述及證述大致均相符，
    堪認渠等於警詢時所為之陳述，客觀上具有較可信之特別情
    況，且亦為證明被告丙○○、丁○○犯罪事實存否所必要，
    依上揭規定，其於警詢中之證言自有證據能力；(2)證人即同
    案被告丙○○、丁○○於警詢中之供述，對於是否有持刀、
    何時下車等節與審判中之供述不相一致，觀諸上開證人即同
    案被告均未提及於警詢中受不正方法取供，審酌上開證人警
    詢筆錄作成時，較無權衡罪責輕重，或受人情施壓、干擾等
    情形，堪認渠等於警詢時所為之陳述客觀上具有較可信之特
    別情況，且亦為證明被告丙○○、丁○○彼此間犯罪事實存
    否所必要，依上揭規定，渠等於警詢中之證言自有證據能力
    。
二、按被告以外之人於偵查中向檢察官所為陳述，除顯有不可信
    之情況者外，得為證據，刑事訴訟法第159 條之1 第2 項定
    有明文。偵查中對被告以外之人（包括證人、鑑定人、告訴
    人、被害人及共同被告等）所為之偵查筆錄，或被告以外之
    人向檢察官所提之書面陳述，性質上均屬傳聞證據。惟現階
    段刑事訴訟法規定檢察官代表國家偵查犯罪、實施公訴，依
    法其有訊問被告、證人及鑑定人之權，證人、鑑定人且須具
    結，而實務運作時，檢察官偵查中向被告以外之人所取得之
    陳述，原則上均能遵守法律規定，不致違法取供，其可信度
    極高，是以，除反對該項供述得具有證據能力之一方，已釋
    明「顯有不可信之情況」之理由外，不得遽指該偵查中之陳
    述不具證據能力。查(1)證人甲○○於偵訊中已具結證述，且
    於審理中復經本院傳喚到庭具結作證，自已充分保障被告之
    對質詰問權，又本院亦查無檢察官在上開偵訊時有任何以不
    正方法訊問而有顯不可信之情況，是依上開規定，前開證人
    於偵查中之證述，自均有證據能力；(2)證人即共同被告丙○○、丁○○分別於95年12月11日及丁○○於95年12月25日於
    偵訊中之陳述，係以證人之身分經具結證述（見95年度偵字
    第7395號卷第7 至10頁、第27頁），且復於審理中分別以證
    人身分具結作證，自已充分保障被告之對質詰問權，又本院
    亦查無檢察官在上開偵訊時有任何以不正方法訊問而有顯不
    可信之情況，是依上開規定，證人即共同被告丙○○、丁○○於偵查中經具結之證述，自均有證據能力。
貳、實體方面
一、上開犯罪事實，訊據被告丙○○、丁○○固不否認有攔下甲○○所駕之聯結車，質疑甲○○如何開車，而被告丁○○嗣
    後拿西瓜刀下車，並取走甲○○拿出之1000元等情不諱，惟
    矢口否認有何強盜或恐嚇取財等犯行，被告丙○○辯稱：當
    時我很氣憤想找對方理論，是對方自己拿錢出來要賠償我的
    ，當時我有看到丁○○拿刀出來，但是我不知道他有帶刀出
    來云云；被告丁○○辯稱：我在車上等了一下，以為丙○○
    要跟聯結車的司機打架，所以才拿刀下車，並沒有要恐嚇的
    意思云云。惟查：
(一)上開犯罪事實，業據證人即被害人甲○○於偵訊中具結證述
    ：「…有一部自小貨車從我左手邊追趕過來，並將我攔下，
    該部自小貨車的駕駛將我攔下後，他開我的車門，要把我拉
    下來，但我拉住車子的方向盤不讓他拉下來，該名駕駛對我
    說：『你開這種車子很行』，還有問我身上有沒有錢，叫我
    拿300 元出來，在該部自小貨車坐在駕駛座旁邊的男子就朝
    我的方向過來，手持西瓜刀作勢砍我，並對我說：『你不知
    死活』，坐在駕駛座的男子就叫手持西瓜刀的男子拿我的錢
    ，因為坐在駕駛座的該名男子，已經看到我在掏錢出來，所
    以就叫那名手持西瓜刀的男子向我拿錢，因為會害怕，所以
    就聽從他們的話等語明確（見95年度偵字第7395號卷第20頁
    頁），與被告丙○○於警詢中供承有攔下甲○○之聯結車，
    嗆聲：「你開這種車很行嗎？」，並打開車門要將甲○○拉
    下，復因丁○○持刀下車後，走近甲○○取走其拿出之1000
    元後離去等情（見警卷第10頁），及被告丁○○於警詢中供
    承：丙○○有從後超車於前將聯結車攔阻，是丙○○先下車
    與對方理論的，我是待一會後持西瓜刀下車等情（見警卷第
    15頁），互核相符，復有扣案之西瓜刀1 把、贓物認領保管
    單1 紙、事後指認車況及查獲照片共10幀等在卷足佐。
(二)按刑法上恐嚇取財罪之「恐嚇」，固係指以危害通知他人，
    使該人主觀上生畏怖心之行為，然此危害之通知，並非僅限
    於將來，其於現時以危害相加者，亦應包括在內。因是，恐
    嚇之手段，並無限制，其以言語、文字為之者固無論矣，即
    使出之以強暴、脅迫，倘被害人尚有相當之意思自由，而在
    社會一般通念上，猶未達於不能抗拒之程度者，仍屬本罪所
    謂「恐嚇」之範疇。至於危害通知之方法，亦無限制，無論
    明示之言語、文字、動作或暗示之危害行為，苟已足使對方
    理解其意義之所在，並足以影響其意思之決定與行動自由者
    均屬之（最高法院81年台上字第867 號判決參照）。次按刑
    法第346 條第1 項恐嚇取財罪之成立，須以意圖為自己或第
    三人不法之所有，以恐嚇使人將本人或第三人之物交付為構
    成要件，其態樣包括被害人自行交付財物或「默許行為人取
    其財物」（最高法院84年度台上字第1790號判決參照）。再
    按刑法上強盜罪與恐嚇取財罪之區別，係以被告對被害人施
    用威嚇程度為準，如其程度尚不足以壓抑被害人之意思自由
    ，被害人並非不能抗拒，或未達於不能抗拒之程度，其交付
    財物與否，儘有自由斟酌之餘地者，僅應成立恐嚇取財罪（
    最高法院79年度台上字第5023號判決參照）。又強盜罪之強
    暴、脅迫，以所施用威嚇之程度，客觀上足以壓抑被害人之
    意思，至使不能抗拒為已足，至施用之威嚇手段，客觀上是
    否足以壓抑被害人之意思自由，應依一般人在同一情況下，
    其意思自由是否因此受壓制為斷，不以被害人之主觀意思為
    準（有最高法院87年度台上字第3705號判決參照）。而是否
    「不能抗拒」，除應考量行為人所實施之不法手段是否足以
    抑制通常人之抗拒，使之喪失自由意思外，並應就被害人之
    年齡、性別、性格、體能及當時所處環境等因素，加以客觀
    之考察，以為判別標準（最高法院88年度台上字第2132號判
    決參照）。查依證人甲○○於本院審理時證述：「（問：當
    時有車經過嗎？）有。（問：你有熄火嗎？）無。……（問
    ：你是乖乖拿錢出來嗎？）被告丙○○要拉我下車，叫我拿
    錢出來，在我拿錢出來時，被告丁○○此時拿刀下來，被告
    丙○○他沒拿錢，被告丙○○叫被告丁○○跟我拿錢。……
    （問：被告丙○○第一句話說什麼？）直接叫我拿300 元出
    來。（問：當時刀子拿出來了嗎？）被告丙○○拿錢時，被
    告丙○○沒有拿刀子，被告丁○○還未到，是在我拿錢出來
    時，被告丁○○拿刀過來，被告丙○○叫被告丁○○跟我拿
    錢。……（問：當你決定拿錢時，被告丁○○拿刀離你多遠
    ？）我當時坐在車上，被告潘已走到我車頭前，我車門是打
    開的，當被告丙○○叫我拿錢出來時，被告丁○○已在我車
    門邊，距離我約1 個手臂長。」（見本院卷第110 頁背面、
    第112 頁至第113 頁）等語觀之，證人甲○○係已決意拿錢
    出來後，始見被告丁○○持刀走近等情，堪以認定。而衡諸
    當時被告丙○○喝令並強拉被害人甲○○下車時，因甲○○
    緊握方向盤而未果，惟因避免衝突且見被告丙○○另有同夥
    1 人，遂掏錢止息等情狀綜合析之，被告丁○○既係被害人
    甲○○已拿錢後始持刀走近，且與甲○○留有1 手臂長之距
    離，況當時被害人甲○○猶仍坐在未熄火之聯結車上，座位
    位置高度甚高，被害人亦為20餘歲之年輕人，體格也非瘦弱
    ，於此種客觀環境下，被告丙○○、丁○○2 人係僅出言及
    持刀作勢等惡害通知，造成被害人甲○○心生畏懼，被告丙○○、丁○○二人並未施以強暴或脅迫等強制手段，尚難認
    為此種客觀情狀已做被害人達不能抗拒之程度。
(三)又被告丙○○並未知悉被告丁○○攜刀上車等情，業據證人
    即共同被告丁○○證述詳實，且被告二人於案發當時均有酒
    意等情，亦經證人甲○○指證歷歷，被告丁○○未與被告丙○○同時下車，約數分鐘後，被告丁○○始下車，足見被告
    二人並非預先謀意強盜他人財物，且被告丙○○先嗆聲被害
    人：「開這種車很行」後，僅恫令被害人甲○○拿出以300
    元作為賠償，益徵被告丙○○於主觀上並無強盜之犯意甚明
    。
(四)至被告丙○○、丁○○於本院審理時均異前所供稱：被害人
    甲○○財物係由被告丙○○取走後，復交由被告丁○○等語
    ，惟被害人甲○○拿出1100元，由被告丁○○取走後，二人
    離去等情，經證人甲○○於警詢、偵訊及本院審理時始終證
    述不移，且分別核與被告丙○○、丁○○於警詢中供述及被
    告丙○○於95年12月25日偵訊中供述相符，是被告二人嗣後
    翻異前詞，顯係迴護卸責之詞，不足採信，應以證人甲○○
    證述其被害情節與事實相符。
(五)綜上所述，被告丙○○先行下車，先下拉扯被害人未果後，
    恫嚇甲○○令其交付300 元，已足使甲○○理解其動作意義
    之所在，在欲當錢出來之際，而被告丁○○復持刀下車，作
    勢要砍狀，係壯大被告丙○○之聲勢，致甲○○心生畏懼，
    而任由被告丁○○取走1000元，是被告二人此部分犯行核屬
    恐嚇取財罪無訛，是本件事證明確，被告二人犯行，應堪認
    定。
二、核被告丙○○、丁○○二人所為，係犯刑法第346 條第1 項
    之恐嚇取財罪。公訴意旨認被告係犯刑法第330 條、第321
    條第1 項第3 款之攜帶兇器強盜罪嫌，尚有未洽，惟起訴之
    社會基本事實同一，起訴法條應予變更。又按共同正犯之意
    思聯絡，不限於事前有所協議，其於行為當時，基於相互之
    認識，以共同犯罪之意思參與者，亦無礙於共同正犯之成立
    ，被告丙○○、丁○○二人雖於事前並未謀意取財，惟於丙○○下車理論後，丁○○復持刀下車助勢，並取走被害人甲○○之財物，足認被告二人，已有犯意聯絡及行為分擔，均
    應論以共同正犯。爰審酌被告丙○○為高職畢業，從事玻璃
    製造業；被告丁○○為國中畢業，為鐵工，二人素行尚佳（
    有卷附之臺灣高等法院被告前案紀錄表各1 份可按），竟因
    酒後衝動，隨意於公路上攔阻他人，並持刀恫嚇他人交付財
    物，對社會治安危害非小，渠等行為實屬不該，然衡其犯案
    過程中並未傷及他人，所得財物僅1000元，犯後態度尚可，
    尚知悔悟等一切情狀，分別量處如主文所示之刑，以示懲儆
    。至扣案之西瓜刀1 把，經被告丁○○陳明為其所有，且為
    本案犯罪所用之物，應依刑法第38條第1 項第2 款宣告沒收
    。
據上論斷，應依刑事訴訟法第299 條第1 項前段、第300 條，刑
法第28條、第346 條第1 項、第38條第1 項第2 款，刑法施行法
第1 條之1 ，判決如主文。
本案經檢察官鍾仁松到庭執行職務。
中　　華　　民　　國　　96　　年　　7 　　月　　4 　　日
                  刑事第二庭  審判長法  官  羅森德
                                    法  官  陳松檀
                                    法  官  陳海寧
以上正本證明與原本無異。
如不服本判決應於收受本判決送達後十日內向本院提出上訴書狀
，其未敘述上訴理由者，並得於提起上訴後十日內向本院補提理
由書狀（均須按他造當事人之人數附繕本）「切勿逕送上級法院
」
中　　華　　民　　國　　96　　年　　7 　　月　 20 　　日
                                    書記官  馮得弟
附錄本案論罪科刑法條全文
刑法第346條第1項
意圖為自己或第三人不法之所有，以恐嚇使人將本人或第三人之
物交付者，處六月以上五年以下有期徒刑，得併科一千元以下罰
金。
